臺灣新竹地方法院民事裁定
111年度消債職聲免字第19號
聲  請  人  
即債務人    徐玉蓮  


代  理  人  陳俊成律師（法扶）                    
上列當事人因消費者債務清理事件，聲請免責，本院裁定如下：
    主  文
聲請人即債務人徐玉蓮不予免責。
    理  由
一、按「法院為終止或終結清算程序之裁定確定後，除別有規定
    外，應以裁定免除債務人之債務。」「法院裁定開始清算程
    序後，債務人有薪資、執行業務所得或其他固定收入，扣除
    自己及依法應受其扶養者所必要生活費用之數額後仍有餘額
    ，而普通債權人之分配總額低於債務人聲請清算前二年間，
    可處分所得扣除自己及依法應受其扶養者所必要生活費用之
    數額者，法院應為不免責之裁定。但債務人證明經普通債權
    人全體同意者，不在此限。」「債務人有下列各款情形之一
    者，法院應為不免責之裁定。但債務人證明經普通債權人全
    體同意者，不在此限：一、於七年內曾依破產法或本條例規
    定受免責。二、故意隱匿、毀損應屬清算財團之財產，或為
    其他不利於債權人之處分，致債權人受有損害。三、捏造債
    務或承認不真實之債務。四、聲請清算前二年內，因消費奢
    侈商品或服務、賭博或其他投機行為，所負債務之總額逾聲
    請清算時無擔保及無優先權債務之半數，而生開始清算之原
    因。五、於清算聲請前一年內，已有清算之原因，而隱瞞其
    事實，使他人與之為交易致生損害。六、明知已有清算原因
    之事實，非基於本人之義務，而以特別利於債權人中之一人
    或數人為目的，提供擔保或消滅債務。七、隱匿、毀棄、偽
    造或變造帳簿或其他會計文件之全部或一部，致其財產之狀
    況不真確。八、故意於財產及收入狀況說明書為不實之記載
    ，或有其他故意違反本條例所定義務之行為，致債權人受有
    損害，或重大延滯程序。」消費者債務清理條例（下稱消債
    條例）第132條、第133條及第134條定有明文。前三條情形
    ，法院於裁定前應依職權調查，或命管理人調查以書面提出
    報告，並使債權人、債務人有到場陳述意見之機會，消債條
    例第136條亦有明文。
二、經查：
㈠、本件聲請人即債務人徐玉蓮前於民國（下同）110年8月6日聲
    請清算，經本院以110年度消債清字第33號裁定自111年2月8
    日17時起開始清算程序，嗣經本院司法事務官認本件債務人
    名下並無具有清算價值之財產，堪認不敷清償繼續進行清算
    程序所需之財團費用及債務，以111年度司執消債清字第5號
    裁定終止清算程序確定在案，本件普通債權人因終止清算而
    未受任何分配，業經本院依職權調閱上開案卷查明屬實。依
    首揭規定，本院應裁定是否准許債務人免責。經本院通知全
    體債權人及債務人到場及函詢全體無擔保債權人之意見，除
    債權人台灣永旺信用卡股份有限公司於清算時表示拋棄其債
    權（清算卷第65頁）、債權人摩根聯邦資產管理股份有限公
    司未具狀陳述意見外，其餘債權人意見如下：
  ⒈債權人上海商業儲蓄銀行股份有限公司：不同意債務人免責
    。債務人於清算程序期間未提供任何保單解約金等供全體債
    權人分配。檢視其消費明細表，盡皆為預借現金融資提領，
    似有奢侈浪費之嫌，請鈞院審酌消債條例第133條、第141條
    、第142條之規定裁定債務人不免責，並請債務人繼續清償
    。
  ⒉債權人台北富邦商業銀行股份有限公司：不同意債務人免責
    。揆諸債務人之信用卡消費明細，其曾密集消費，旋即未償
    還任何款項，顯見其無還款誠意，僅是利用消債條例試探可
    否免除支付欠款之投機心態。又債權人因無法藉由電子閘門
    獲悉債務人近年來所得及財產變化以掌握債務人是否有惡意
    操弄之情，然其在尚有固定所得前提下，未積極與各債權人
    勉力達成債務協商，債權人於不得已之情況下已蒙受相當損
    失，請鈞院詳審消債條例第133條及第134條第4款之規定，
    裁定債務人不予免責。
  ⒊債權人花旗(台灣)商業銀行股份有限公司、台新資產管理股
    份有限公司：不同意債務人免責。請鈞院依職權調查債務人
    是否有消債條例第133條、第134條所定不免責之事由。
  ⒋債權人永豐商業銀行股份有限公司：請鈞院依職權審酌。
  ⒌債權人萬榮行銷股份有限公司：不同意債務人免責。請鈞院
    依職權調查債務人是否有消債條例第133條、第134條所定不
    免責之事由。又債權人之債權金額為415,027元，債務人應
    清償20%即83,005元後始得聲請免責，然債務人未曾還款，
    故不同意債務人免責。
  ⒍債權人元大國際資產管理股份有限公司：債務人經常處於低
    收入之狀態，然核其債務明細，多為信用卡、信用貸款等消
    費性借貸，顯見債務人明知其償債能力有限，仍為與其經濟
    狀顯不相當之浪費行為，倘裁定免除債務人之債務，實有損
    債權人之權益。且全體普通債權人於清算程序內全未受償，
    為避免債務人濫用清算程序，請鈞院依職權調查債務人有無
    消債條例第133條、第134條之情事。
  ⒎債權人衛生福利部中央健康保險署：為維護大眾權益，債務
    人應不予免責。
  ⒏債權人馨琳揚企管顧問有限公司：不同意債務人免責。債務
    人未屆退休年齡，尚有幾年勞動時間，貿然免責恐有損各債
    權人權益，請鈞院依職權調查債務人開始清算後實際收支情
    形及是否有消債條例第133條、第134條各款所定應不免責事
    由。
㈡、聲請人有消債條例第133條所規定應不免責之情事存在：
  ⒈按法院裁定開始清算程序後，債務人有薪資、執行業務所得
    或其他固定收入，扣除自己及依法應受其扶養者所必要生活
    費用之數額後仍有餘額，而普通債權人之分配總額低於債務
    人聲請清算前二年間，可處分所得扣除自己及依法應受其扶
    養者所必要生活費用之數額者，法院應為不免責之裁定。但
    債務人證明經普通債權人全體同意者，不在此限，消債條例
    第133條定有明文。從而，審認本件聲請人是否有消債條例
    第133條所定不應予免責之事由，即應符合「於清算程序開
    始後債務人有薪資、執行業務所得或其他固定收入，扣除自
    己及依法應受其扶養者所必要生活費用之數額後仍有餘額」
    及「普通債權人之分配總額低於債務人聲請清算前二年間，
    可處分所得扣除自己及依法應受其扶養者所必要生活費用之
    數額」此二要件。
  ⒉聲請人開始清算程序後之收支情形：本院定於111年10月4日
    通知聲請人到庭訊問調查，經聲請人到場陳述：法院裁定開
    始清算後，仍在家裡做家庭美容，偶爾做新娘秘書，大概就
    1、2次，是朋友介紹的。每月收入約10,000元，每月做20個
    客人，1個客人大概500元，是做臉部美容按摩。之前收入可
    能有到14,000元，現在沒有，現在每月就是大約20個客人。
    伊女兒本來應該讀高中，但她後來沒有繼續就學，現在幫人
    家賣豆花，因為家裡沒有錢，她每個月會拿7,000元給伊等
    語，此有訊問筆錄可佐（見本院卷第73-75頁）。是聲請人
    於開始清算程序後，其目前每月收入，應以其到庭所述，每
    月工作收入約10,000元，加計其女兒每月給聲請人7,000元
    ，合計約17,000元，作為聲請人經裁定開始清算後及目前每
    月可處分所得之依據；又聲請人主張經准予清算後，目前每
    月必要支出如准予清算裁定認定，差不多9,450元等語（見
    本院卷第74頁），與本院准予其清算裁定認定其每月必要支
    出之金額相符，是以聲請人每月收入17,000元，扣除每月必
    要支出9,450元觀之，足認聲請人於裁定開始清算後，其每
    月固定收入扣除必要支出後仍有餘額。
  ⒊聲請人聲請清算前二年收支情形（即自108年8月至110年7月
    止）：聲請人於111年10月4日到庭陳述聲請人聲請清算前二
    年之收入及支出同本院准予清算裁定認定之金額（見本院卷
    第74頁），則本院即以上開110年度消債清字第33號裁定所
    認定之聲請人每月收入14,000元、每月必要支出9,450元為
    準，依此核算，聲請人聲請清算前二年收入總額為336,000
    元（計算式：14,000元×24），聲請人聲請清算前二年內之
    必要支出總額為226,800元(計算式：9,450元×24），是以聲
    請人於聲請清算前二年間之可處分所得336,000元，扣除自
    己及依法應受其扶養者之必要生活費用226,800元後，尚餘1
    09,200元，而本件普通債權人於清算程序中之分配總額為零
    元，為聲請人所自承，並據調取本院111年度司執消債清字
    第5號事件卷宗查明無訛。是以本件債權人分配總額顯低於
    聲請人即債務人聲請清算前2年間，可處分所得扣除自己必
    要生活費用之數額，而該當消債條例第133條規定應不免責
    之情形。
㈢、本件聲請人無消債條例第134條各款不予免責之情形：依消債
    條例關於清算程序係以免責主義為原則，不免責為例外，倘
    債權人主張債務人有消債條例第134條各款所定不免責之情
    事，即應由債權人就債務人有合於上開各款要件之事實，提
    出相當之事證證明之。又本院依職權函詢全體普通債權人之
    結果，其等雖有部分具狀表明本院應查明聲請人有無消債條
    例第134條各款之不免責事由存在等語，惟債權人既未具體
    說明或提出相當事證，以證明聲請人有該條文各款所定不應
    免責之情形，且本院復查無聲請人有何消債條例第134條所
    列各款之不免責事由，自難認債務人有消債條例第134條各
    款所定之情事存在。
三、綜上所述，聲請人於開始清算後有固定收入，於扣除自己及
    依法應受其扶養者所需必要生活費用後，仍有餘額，而普通
    債權人依清算程序受分配之總額，低於聲請人於聲請清算前
    二年間可處分所得扣除自己及受其扶養者所必要生活費用之
    數額，依消債條例第133條前段規定，應為不免責之裁定，
    復未經普通債權人同意其免責，情節又非屬輕微，無例外得
    以免責之情事，揆諸上開規定，債務人應不予免責，爰裁定
    如主文。至債務人受不免責之裁定確定後，繼續清償本件之
    債權人達消債條例第141條所規定之數額，即前述之109,200
    元，且各普通債權人受償額均達其應受分配額時，得再聲請
    法院裁定免責；惟因聲請人尚有衛生福利部中央健康保險署
    之優先債權174,540元未清償（執清卷第107頁，全民健康保
    險法第39條規定本保險之保險費、滯納金優先於普通債權）
    ，債務人於有優先權之債權人未受全部清償前，不得依本條
    例第141條規定聲請免責（消債條例施行細則第41條第2項規
    定參照），附此敘明之。
四、爰裁定如主文。
中    華    民    國     111    年    11    月   29   日
                  民事第二庭  法  官  鄭政宗
以上正本係照原本作成。
如不服本裁定應於送達後10日內向本院提出抗告狀，並繳納抗告
費新臺幣1,000 元。
中　　華　　民　　國　　111 　年　　11　　月　　30　　日
                              書記官  黃志微